最高法院民事判決　　　　　　　　　　　　　　　八十六年度台上字第一九六九號
　　上 訴 人　丙○○
　　被上訴人　乙○○
　　　　　　　甲○○
　　　　　　　陳文輝
　　　　　　　陳文進
　　　　　　　陳文仁
右當事人間請求確認抵押權不存在等事件，上訴人對於中華民國八十五年十月二十二
日台灣高等法院第二審判決（八十五年度上字第九七七號），提起上訴，本院判決如
左：
    主  文
原判決廢棄，發回台灣高等法院。
    理  由
本件被上訴人之被繼承人陳連福（訴訟繫屬原審時死亡，由被上訴人承受訴訟）主張
：伊並無於民國八十年五月十五日向上訴人借款新台幣（下同）三百六十萬元，亦未
以第一審判決附表（下稱附表）一所示不動產為上訴人設定如附表二所示之抵押權。
上開抵押權係伊子陳文進向上訴人借款，利用伊不在國內之機會，私自竊取伊所有上
開不動產所有權狀、印鑑證明及印章交與上訴人，由上訴人自持往辦理抵押權設定
登記，伊並未同意或授權陳文進為之，是伊與上訴人自無債權存在，且從屬抵押權亦
自始不存在而無從成立等情。求為確認上訴人就伊所有附表一之不動產所設定如附表
二所示之抵押權不存在，上訴人應將附表二所示之抵押權登記塗銷之判決。
上訴人則以：陳文進於八十年間欲向伊調借三百萬元，並提出陳連福之印章、國民身
分證與所有權狀等證件，表示已經陳連福同意將上開不動產設定抵押，以為陳文進本
人與伊間債務之保，伊並已交付三百萬元與陳文進，並辦妥不動產抵押權登記，自
無不合。縱陳連福未授權，其行為亦應已構成表見代理，陳連福仍應負授權人責任等
語。資為抗辯。
原審維持第一審所為上訴人敗訴之判決，駁回上訴人之上訴，無非以：查，上訴人與
陳連福並不認識，且陳連福未向上訴人借款，係陳連福之子陳文進向上訴人借款三百
萬元，債權債務關係僅存在於陳文進與上訴人之間等事實，為上訴人所自認；參以陳
文進在第一審證稱：上訴人為伊本人之金主，伊曾幫上訴人炒作股票，上訴人如有獲
利，伊會分享利潤，嗣因股價下跌，伊要買股票，乃向上訴人借款三百萬元，並由伊
簽發付款人為第一商業銀行世貿分行，面額三百零六萬五千元，發票日為八十年六月
十五日之支票一紙給上訴人。惟上訴人表示錢財由其太太管理，需要提供值錢之物品
交與其太太查看，伊乃逕行取其父即陳連福所有上開不動產所有權狀、印章及印鑑證
明等物品交與上訴人，向上訴人言明除非伊簽發之上揭支票退票，否則不能有其他動
作，伊不知道上訴人將之設定抵押；大約隔了五天，上訴人即將上揭證件交還於伊，
亦未將上揭支票提示等語。另證人即承辦本件不動產抵押登記之代書劉奇樹亦在第一
審證稱：本件所設定抵押權登記係上訴人之妻即潘太太囑咐伊至台北市○○○路潘太
太之公司，由潘太太提供該不動產所有權狀、印鑑證明、設定契約書等證件給伊，由
潘太太囑託伊去辦理抵押，當時只有伊一人去辦理，陳連福是否有去，伊不知道等語
以觀，可見本件僅係陳連福之子陳文進向上訴人借款三百萬元，陳連福並未向上訴人
借款，亦未授權或同意陳文進持其所有之上開不動產所有權狀、印章及印鑑證明，辦
理抵押權登記。上訴人辯稱，陳連福授權或同意陳文進辦理本件抵押權登記云云，並
未舉證以實其說，自難採信。再者，陳連福所有上揭產權證件，係由陳文進利用陳連
福出境前往大陸不在家之際，私自取得交與上訴人，而辦理抵押權登記時，陳連福亦
不在場，由此亦難據以認定陳連福有表示授與陳文進設定本件不動產抵押權之代理權
，故對陳連福而言，並無表見代理法則之適用。上訴人辯稱，陳文進持有陳連福所有
上揭不動產產權證件之行為，陳連福即應負表見代理之授權責任云云，洵不足採。是
陳連福主張伊並未向上訴人借款，上訴人對伊自無債權存在，且伊並未設定抵押權登
記於上訴人等情，自屬可採。從而，陳連福請求確認上訴人就伊所有如附表一所示不
動產所設定如附表二所示之抵押權不存在，自有即受確認判決之法律上利益，應予准
許；且上訴人對陳連福既無債權存在，其從屬之抵押權自屬無所附麗，陳連福請求上
訴人塗銷附表二所示之抵押權登記，於法有據，應予准許等詞。為其判斷之基礎。
按當事人於訴訟未經合法代理者，其判決當然違背法令，民事訴訟法第四百六十九條
第四款定有明文。查，柯君重律師固代理上訴人於八十五年十月十五日參與言詞辯論
，原審據以為之判決，惟遍查原審全卷並無上訴人委任柯君重律師為訴訟代理人之委
任書，柯君重律師顯未經合法代理，原審據以為之判決，依首揭說明，當然違背法令
。上訴論旨，指摘原判決違背法令，求予廢棄，非無理由。
據上論結，本件上訴為有理由。依民事訴訟法第四百七十七條第一項、第四百七十八
條第一項，判決如主文。
中      華      民      國    八十六    年     六       月      二十    日
                              最高法院民事第三庭
                                  審判長法官  范  秉  閣
                                        法官  朱  錦  娟
                                        法官  朱  建  男
                                        法官  許  澍  林
                                        法官  王  錦  村
      右正本證明與原本無異
                                              書  記  官
中      華      民      國    八十六    年     七       月      五      日
